最　高　行　政　法　院　判　決
                                     100年度判字第2266號
上  訴  人　家福股份有限公司
代　表　人　康柏德
上  訴  人　台灣家樂福股份有限公司
代　表　人　康柏德
共      同
訴訟代理人　林柏男  律師
被 上訴 人　行政院公平交易委員會
代　表　人　吳秀明
上列當事人間公平交易法事件，上訴人對於中華民國99年12月23
日臺北高等行政法院99年度訴字第1322號判決，提起上訴，本院
判決如下：
　　主  文
上訴駁回。
上訴審訴訟費用由上訴人負擔。
　　理  由
一、被上訴人依檢舉調查結果，以上訴人於「到家樂福用消費券
    每滿3600元送7200元滿額折價券」活動廣告，刊載「滿額折
    價券使用注意事項」、「商品任您買（菸類除外）」等與「
    滿額折價券」等內容與實際使用不符，就商品之內容為虛偽
    不實及引人錯誤之表示，違反公平交易法第21條第1項規定
    ，依同法第41條前段規定，以民國98年3月18日公處字第098
    047號處分書命上訴人等自該處分書送達之次日起，應立即
    停止前項違法行為，並分別處上訴人家福股份有限公司（下
    稱家福公司）及上訴人台灣家樂福股份有限公司（下稱台灣
    家樂福公司）罰鍰新臺幣（下同）250萬元及50萬元（下稱
    原處分）。上訴人等不服，提起訴願，遭決定駁回，遂循序
    提起行政訴訟，復遭原審駁回其訴，乃提起本件上訴。
二、上訴人於原審起訴主張略以：(一)、公平交易法所謂之「商品
    」，依體系解釋，係指「商品本身」，惟第21條案件處理原
    則第2點規定，除商品本身外，卻擴大到商品本身以外其他
    非直接屬商品之相關交易事項，不僅有違體系解釋，增設法
    律所無之限制，有違法律保留原則。(二)、上訴人配合政府發
    放折價券之政策，進行到家樂福使用消費券每滿3,600元送
    7,200元滿額折價券之活動，活動開始前為提供消費者更優
    惠條件，乃決定將滿額折價券之限制購買項目，由原本限制
    不得使用於「提貨券、菸類、家電延長保固服務、啤酒、高
    梁酒、烈酒（威士忌、白蘭地、XO）、折抵運費安裝」等項
    目，大幅放寬為僅限制「提貨券、菸類」，然因決定放寬限
    制項目時，滿額折價券已印製完畢，且活動上線在即，故未
    重新印製折價券，然上訴人已於活動開始前通知各分店放寬
    使用限制項目，並請各分店自行刻章於發放之滿額折價券上
    加蓋「商品任您買（菸類除外）」戳章代替，此有原處分卷
    附之上訴人通知各分店之電子郵件內容，無原處分指稱之以
    較寬之限制條件吸引消費者購買後，再以較嚴格之使用條件
    限制消費者之故意。被上訴人派員實地查訪上訴人之6家分
    店，其中有2家分店人員表示可以折抵使用，足證上訴人所
    稱曾通知各分店放寬滿額折價券之限制使用品項乙節，確屬
    實在，上訴人並無以不實廣告誤導消費者之故意。(三)、又觀
    諸本件處分前之相關受罰情形，多命上訴人停止行為，或處
    以5萬元或10萬元等小額罰鍰，被上訴人量處本件罰鍰時，
    卻僅以上訴人歷年來違反公平交易法第21條之次數，作為審
    酌本件裁罰金額之根據，未考量各次違反情節輕重與否及間
    隔時間等情，實有未洽。況且，本案僅係部分分店之執行上
    之瑕疵，於交易秩序並無違害，被上訴人罰鍰金額，顯然過
    重，違反比例原則等語，求為判決訴願決定、原處分均撤銷
    。
三、被上訴人則略以：(一)、依據「對於公平交易法第21條案件之
    處理原則」第2點規定，上訴人提供之「滿額折價券」除可
    直接折抵消費金額附有一定之經濟利益外，且因消費者使用
    消費券每滿3,600元可獲送加倍價值（7,200元）之滿額折價
    券，故該「滿額折價券」亦具有吸引消費者到家樂福消費進
    而換取之誘因，核屬公平交易法第21條所規範之商品（服務
    ）。(二)、本案廣告包括電視、網路、報紙及店內海報等，其
    予人印象係購買任何商品除了家樂福提貨券與菸類產品以外
    ，消費滿一定金額後皆可使用「滿額折價券」折抵。惟實際
    上，消費者因使用消費券所取得之「滿額折價券」背面「使
    用注意事項」第3點載明：「此滿額折價券不適用於購買家
    樂福量販商品提貨券、菸類、啤酒、烈酒（威士忌、白蘭地
    、XO、高粱酒），及折抵運費安裝、家電延長保固專案等費
    用」，與系爭廣告所載內容不同，已屬廣告不實。(三)、消費
    者獲悉系爭活動廣告之管道不同，不一定接觸到載有「滿額
    折價券使用注意事項」之廣告，並知悉「滿額折價券」所載
    不適用項目業已放寬；且消費者取得折價券於使用時，通常
    即依循折價券所載之使用方法，故「滿額折價券」所刊載較
    系爭廣告限制更多之購買商品項目等限制條件，核已減損消
    費者以折價券方式購買商品種類之權利。況查民眾提供於家
    樂福賣場使用消費券所獲得之「滿額折價券」（1月24日取
    得）並未如上訴人所稱加蓋戳章，且據被上訴人多次實際查
    訪家樂福賣場結果卻非如此，與事實不符。(四)、依據被上訴
    人98年2月6日與2月10日以消費者身分於家樂福賣場實際使
    用「滿額折價券」之調查結果，有關家電延長保固部分，家
    樂福賣場家電部門現場銷售人員皆表示家電延長保固無法與
    電器商品一併計價後使用「滿額折價券」，此與系爭廣告所
    稱除了家樂福提貨券與菸類以外皆可購買不符。另有關酒類
    商品部分，據被上訴人調查結果，無論是現場銷售人員或結
    帳櫃台人員皆按照「滿額折價券」背面所記載之內容操作，
    即購買葡萄酒商品可使用「滿額折價券」，烈酒類商品則無
    法使用，且在調查過程中，被上訴人皆會再以消費者身分向
    家樂福賣場人員抱怨「滿額折價券」不能使用之購買項目業
    與系爭廣告表示刊載不符。(五)、依據被上訴人於98年2月6日
    及2月10日派員現場實地訪查結果，顯示第一線賣場服務人
    員，竟均不知悉本項折價券使用限制業已放寬之情，豈可冀
    求一般消費大眾都能知情？況被上訴人於98年2月6日及2月
    10日派員現場實地調查結果，對於折價券得否併計家電延長
    保固之金額以及購買烈酒或啤酒等詢問，賣場第一線服務人
    員均告知不行，並表示滿額折價券背面使用注意事項已有詳
    載。被上訴人核以違反公平交易法規定予以裁處，並無不當
    。(六)、本案之處分，係依據公平交易法施行細則第36條規定
    ，審酌上訴人之違法動機、違法行為（即系爭廣告、滿額折
    價券與實際調查結果）、營業規模（上訴人家福公司96年營
    業額約為753億元、台灣家樂福公司96年營業額為約122億元
    ）、以往違法類型、次數（家福公司違反公平交易法第21條
    共8次，此次係第9次違法；上訴人台灣家樂福公司為第1次
    違法）與配合調查態度等情，分別處上訴人家福公司250萬
    元與台灣家樂福公司50萬元罰鍰，尚無違誤。(七)、本案與不
    動產及大潤發公司等被處分案件之違法情狀並非相同，被上
    訴人依個案具體事證不同，對於不同之違法事實及情節而為
    不同之裁罰衡量，並無不合等語，資為抗辯，求為判決駁回
    上訴人之訴。
四、原審斟酌全辯論意旨及調查證據結果，略以：(一)、查事業為
    促銷目的所提供之贈品、贈獎等活動，包括該贈品、贈獎之
    優惠內容、參加辦法諸如人數、期間、數量、方式等限制及
    其他負擔等，雖非屬直接之交易標的，然其實質上仍可能為
    具有影響消費者是否從事交易決定之重要因素，故就商品所
    附贈品或贈獎內容之廣告，如具招徠商品交易之重要訊息，
    且消費者就取得贈品或參加贈獎活動資格，通常須達到事業
    所定條件，如買賣特定商品或交易達一定金額，則贈品或贈
    獎實與交易商品互相結合而同為促銷廣告之標的，故被上訴
    人依公平交易法第21條案件處理原則，就公平交易法第21條
    商品之解釋，認應包含具有招徠效果之其他非直接屬於交易
    標的之相關交易事項，未逾越公平交易法第21條之解釋範圍
    ，且屬合於法律規範目的之解釋，並無違反法律保留原則。
    (二)、上訴人配合政府發放消費券之政策，進行到家樂福使用
    消費券每滿3,600元送7,200元滿額折價券之活動等情，該滿
    額折價券須在家樂福以消費券消費滿3,600元始得獲贈送，
    故本件關於使用消費券購買上訴人商品之廣告，其固出於促
    使消費者以消費券購買上訴人商品之目的，惟該廣告能影響
    消費者與上訴人交易之重點，並非廣告對上訴人所銷售之商
    品有所推介，而係在於消費者依廣告以消費券至上訴人處交
    易，不問買受何種商品，均可獲取消費券兩倍價值之折價券
    誘因，故折價券之使用方法、範圍及限制，自為該廣告影響
    消費者決定是否以消費券購買上訴人商品之主要因素，是以
    被上訴人認該滿額折價券雖非屬直接交易標的，然仍屬該商
    品或服務之重要交易資訊，且足以影響消費者為交易與否之
    決定，故認上訴人於廣告上應為具體、明確之揭露及表示，
    應屬可採。(三)、本件上訴人贈送之滿額折價券，其背面使用
    注意事項第3點記載：「此滿額折價券不適用於購買家樂福
    量販商品提貨券、菸類、啤酒、烈酒（威士忌、白蘭地、XO
    、高粱酒），及折抵運費安裝、家電延長保固專案等費用」
    等語，此有滿額折價券附於處分卷可稽。而上訴人系爭活動
    相關廣告（含海報、網站、報紙）等，就滿額折價券使用注
    意事項第4點均載明：「此滿額折價券不適用於購買家樂福
    量販商品提貨券、菸類」，顯示系爭廣告就滿額折價券使用
    之表示，與滿額折價券所載內容不同，亦有上訴人製作之相
    關廣告在卷可參，故系爭廣告就滿額折價券之使用限制較少
    ，而滿額折價券之使用限制較多，故被上訴人認定上訴人廣
    告表示與滿額折價券之實際使用內容，有不一致之情形，應
    可認定。(四)、上訴人系爭活動廣告除網路、海報與報紙外，
    尚有電視、廣播等內容繁簡不一，惟其廣告之主要顯著部分
    ，係以「每滿3,600元送7,200元滿額折價券、加碼倍」「
    商品任您買」等表示，一般消費大眾亦係受此2倍消費額度
    之贈送活動所吸引，故此滿額折價券之使用方法或限制，自
    為消費者決定是否要在上訴人賣場以消費券3,600元購買商
    品之主要考量因素。且消費者於上訴人賣場以消費券3,600
    元交易前，並無從事前取得滿額折價券，而無從知悉其上所
    載之使用方式或限制，故消費者於交易前僅能依賴上訴人廣
    告傳達之資訊作成交易之決定，故上訴人以不符滿額折價券
    所載使用限制之方式，於媒體及銷售現場宣傳，使一般消費
    者誤認該滿額折價券可得依廣告所表示之內容為使用，並以
    此資訊作為交易考量，已足以引起相關消費者錯誤之認知或
    決定，故被上訴人認定上訴人系爭廣告有虛偽不實或引人錯
    誤情事，應可憑採。(五)、被上訴人於接獲檢舉後，即由所屬
    人員於98年2月6日，以消費者身分，至家樂福賣場（含新店
    、桂林路、東興店、三民店）實際使用滿額折價券進行調查
    ，就有關家電延長保固部分，家樂福賣場家電部門現場銷售
    人員，即以滿額折價券已記載無法使用於家電延長保固，故
    表示家電延長保固無法與電器商品一併計價後使用滿額折價
    券，此與上訴人廣告所載除提貨券與菸類外皆可購買之限制
    即有不符；又關於酒類商品部分，現場銷售人員或結帳櫃台
    人員皆按照滿額折價券背面所記載之內容，表示無法使用於
    烈酒及啤酒等商品等情，此有被上訴人第三處出差報告單、
    統一發票、照片、現場廣告可憑，雖三民店櫃檯人員有稱酒
    類依最新規定，可用滿額折價券單獨購買，然係經被上訴人
    人員主動向家樂福賣場人員詢問滿額折價券與廣告有內容不
    符情形，其櫃檯人員始稱有所謂新規定，且上訴人賣場之收
    銀櫃台及服務中心人員，亦均不知有該新規定之存在，如上
    訴人確有放寬其滿額折價券之使用限制，何以上訴人多家賣
    場之收銀人員，均不知有該規定，故上訴人主張於廣告時已
    通知各賣場放寬滿額折價券之使用限制云云，尚難遽採。(六)
    、證人蔡宜穎即負責承印系爭廣告廠商大衛伯納國際公司業
    務專員雖到庭證稱，系爭廣告有修正內容重新印刷，1月23
    日寄發，原1月15日之第1版廣告作廢，滿額折價券部分沒有
    重做等語，惟上訴人既稱為放寬滿額折價券之使用限制，而
    重新印製廣告海報，何以明知滿額折價券不及更改使用內容
    ，卻未於新版廣告海報上標明更正條件，已不符常理；而系
    爭廣告活動期間為98年1月18日至同年2月1日，滿額折價券
    則係自98年2月1日起開始使用，上訴人非無充分時間處理因
    應，惟自上訴人所稱98年1月15日決定放寬限制而重印廣告
    海報起，至被上訴人98年2月6日實地調查止，上訴人所屬賣
    場人員多不知滿額折價券所載內容已有修正，且依被上訴人
    另於98年2月10日委託公平交易委員會南區服務中心派員前
    往家樂福愛河店及成功店調查，其情形亦屬相同，此有派員
    支援申請單及簽呈附卷可稽，故已非可以單店之個案視之。
    上訴人雖提出統一發票證明賣場確可使用滿額折價券購買酒
    類，惟上訴人提出之統一發票時間均係98年2月9日，而上訴
    人於同年2月5日已至被上訴人處接受調查，此有前開陳述紀
    錄可稽，是尚難以上訴人受調查後之交易情形，而推認上訴
    人於調查前，確有依廣告所載內容，對消費者放寬滿額折價
    券之使用限制。(七)、系爭廣告就滿額折價券所載限制雖予放
    寬，然消費者使用時，上訴人仍依放寬前之方式，與消費者
    交易，非但無法達成上訴人所稱之優惠，且使信賴廣告內容
    之消費者權益受損，是上訴人修正廣告卻仍依未修正之滿額
    折價券限制規定為交易行為，已難認無不實廣告之故意。且
    公平交易法第21條第1項係為維護交易秩序及公平競爭，其
    立法目的係為禁止事業利用不實或引人錯誤之廣告，誤導消
    費者之選擇，使市場競爭秩序喪失原有效能，故除於相關消
    費者利益外，亦保護與之競爭之其他事業。從而被上訴人認
    定上訴人違反公平交易法第21條第1項規定，洵屬有據。(八)
    、本件上訴人系爭廣告違反公平交易法第21條第1項規定，
    被上訴人審酌上訴人違法動機、違法行為（即系爭廣告、滿
    額折價券與實際調查結果）、營業規模（上訴人家福公司96
    年營業額約為753億元、台灣家樂福公司96年營業額為約122
    億元）、以往違法類型、次數（家福公司違反公平交易法第
    21條共8次，此次係第9次違法；上訴人台灣家樂福公司為第
    1次違法）與配合調查態度等情，乃依同法第41條前段規定
    ，命上訴人自該處分書送達之次日起，應立即停止上述違法
    行為，並分別處上訴人家福公司罰鍰250萬元、上訴人台灣
    家樂福公司罰鍰50萬元，經核尚無裁量逾越或濫用情事，上
    訴人主張被上訴人怠於裁量，違反比例原則云云，應難憑採
    。綜上所述，被上訴人認事用法，並無違誤，訴願決定遞予
    維持，亦無不合等語。因而將訴願決定及原處分均予維持，
    駁回上訴人之訴。
五、經核原判決結果並無違誤，茲就上訴理由再論斷如下：
（一）按「事業不得在商品或其廣告上，或以其他使公眾得知之
      方法，對於商品之價格、數量、品質、內容、製造方法、
      製造日期、有效期限、使用方法、用途、原產地、製造者
      、製造地、加工者、加工地等，為虛偽不實或引人錯誤之
      表示或表徵。」「公平交易委員會對於違反本法規定之事
      業，得限期命其停止、改正其行為或採取必要更正措施，
      並得處新臺幣5萬元以上2千5百萬元以下罰鍰。」，公平
      交易法第21條第1項、第41條前段定有明文；又按「依本
      法量處罰鍰時，應審酌一切情狀，並注意下列事項：1.違
      法行為之動機、目的及預期之不當利益。2.違法行為對交
      易秩序之危害程度。3.違法行為危害交易秩序之持續期間
      。4.因違法行為所得利益。5.事業之規模、經營狀況及其
      市場地位。6.違法類型曾否經中央主管機關導正或警示。
      7.以往違法類型、次數、間隔時間及所受處罰。8.違法後
      悛悔實據及配合調查等態度。」，公平交易法施行細則第
      36條亦有明文。
（二）本件上訴意旨以上訴人於原審提供發票，顯示在上訴人經
      約詢之98年2月5日以前，即有17筆交易可以滿額折價券購
      買烈酒商品，原審理由稱上訴人所提出之發票均係同年2
      月9日，無以證明上訴人商品虛偽不實引人錯誤係出於過
      失，顯有認定事實未依證據之違誤云云。惟查，原審審酌
      上訴人之廣告內容、額滿折價券背面列載之使用注意事項
      ，及被上訴人於98年2月6日及2月10日派員到上訴人各分
      店實地訪查結果，以上訴人以不符滿額折價券所載使用限
      制之方式，於媒體及銷售現場宣傳，使一般消費者誤認該
      滿額折價券可得依廣告所表示之內容為使用，並以此資訊
      作為交易考量，足以引起相關消費者錯誤之認知或決定，
      認定上訴人系爭廣告有虛偽不實或引人錯誤情事。至上訴
      人於原審提出之發票，雖有屬於98年2月5日以前消費者，
      惟本件係因消費者持滿額折價券消費時，通常依折價券上
      所載之使用須知使用，該折價券既載明不適用購買烈酒等
      商品，而被上訴人派員訪查結果確實於使用上受到折價券
      上所載使用注意事項之限制，足認系爭廣告提供較寬之使
      用條件吸引消費者，而於實際使用時卻受到較為不利之限
      制，上訴人所提供之少許發票尚不足以推翻原審之心證。
      原審也已敘明其餘攻防因不影響於判斷而未一一論述，此
      屬原審證據取捨認定事實之職權事項，尚難指此為認定事
      實未依證據之違誤。
（三）被上訴人以上訴人系爭廣告違反公平交易法第21條第1項
      規定，經審酌上訴人違法動機、違章行為、營業規模（上
      訴人家福公司96年營業額約為753億元、台灣家樂福公司
      96年營業額為約122億元）、以往違法類型、次數（上訴
      人家福公司違反公平交易法第21條共8次，此次係第9次違
      法；台灣家樂福公司為第1次違法），與配合調查態度等
      情狀，乃作成原處分命上訴人自該處分書送達之次日起，
      應立即停止上述違法行為，並分別處上訴人家福公司罰鍰
      250萬元、台灣家樂福公司罰鍰50萬元。原審核其裁量權
      之行使，已經詳予審酌公平交易法施行細則第36條所揭示
      之各項情狀，認無裁量逾越或濫用情事，而予以維持，自
      屬合法有據。上訴意旨援引被上訴人對大潤發流通事業股
      份有限公司（下稱大潤發公司），及對不動產建築業者之
      裁罰金額，指本件有違平等原則云云。惟個案違章事業及
      其違章情狀均有不同，本即難以援為比較；況被上訴人於
      原審審理中並已具狀答辯大潤發公司雖與上訴人為同業，
      惟經上訴人援以為比較之個案乃該公司第1次違章，且所
      為不實廣告持續3天，而上訴人之違章行為則超過1個月等
      語，二者違章情狀顯然不同，裁罰金額自應有別。上訴意
      旨猶執平等原則指摘原判決違法，難以成立。
（四）綜上，原判決以本件被上訴人認定上訴人於「到家樂福用
      消費券每滿3,600元送7,200元滿額折價券」活動廣告內容
      與實際使用不符，就商品之內容為虛偽不實及引人錯誤之
      表示，違反公平交易法第21條第1項規定，依同法第41條
      前段規定，以原處分命上訴人等自該處分書送達之次日起
      ，應立即停止違法行為外，並裁處上訴人家福公司及上訴
      人台灣家樂福公司罰鍰各250萬元及50萬元，經核並無違
      誤，訴願決定予以維持，亦無不合，而駁回上訴人在原審
      之訴，並無判決理由不備、理由矛盾、判決不適用法規、
      違背證據法則等違背法令情事，其所適用之法規與該案應
      適用之現行法規並無違背，與解釋判例，亦無牴觸，並無
      所謂原判決有違背法令之情形。其餘上訴意旨猶執原審所
      不採之陳詞，乃上訴人以其對法律上見解之歧異，指摘原
      判決為不當，求予廢棄，難認有理由，應予駁回。
六、據上論結，本件上訴為無理由。依行政訴訟法第255條第1項
    、第98條第1項前段、第104條、民事訴訟法第85條第1項前
    段，判決如主文。
中　　華　　民　　國　　100　 年　　12　　月　　29　　日
                    最高行政法院第二庭
                        審判長法官　劉　鑫　楨
                              法官　姜　素　娥
                              法官　吳　慧　娟
                              法官　許　瑞　助
                              法官　李　玉　卿

以  上  正  本  證  明  與  原  本  無  異
中　　華　　民　　國　　100　 年　　12　　月　　29　　日
　　　　　　　　　　　　　　　書記官　吳　玫　瑩